臺灣高雄地方法院民事判決　九十年度訴字第二九二一號
　　原　　　告　國立中山大學
　　法定代理人　丙○○
　　被　　　告　甲○○
　　　　　　　　乙○○○
右當事人間請求拆屋還地等事件，本院判決如左：
    主      文
被告甲○○應將坐落高雄市○○區○○段二小段二九○－一號如附圖所示面積一八‧
四八平方公尺之建物拆除，將該基地返還原告。
被告甲○○應給付原告新台幣貳萬肆仟柒佰陸拾參元，及自民國九十年十一月八日起
至交還前開土地止，按月給付原告新台幣肆佰壹拾參元。
原告其餘之訴駁回。
訴訟費用由被告甲○○負擔十分之九，餘由原告負擔。
本判決第一項、第二項於原告分別以新台幣捌萬壹仟元、新台幣捌仟參佰元為被告甲
○○供擔保後，得假執行。
原告其餘假執行之聲請駁回。
    事　　　實
甲、原告方面：
  一、聲明：
      （一）被告應將坐落高雄市鼓山區○○區○○段二小段二九○－一號土地上如
            附圖所示Ａ部分面積一八‧四八平方公尺之建物即門牌號碼高雄市鼓山
            區○○街六○巷二八號房屋拆除，並將土地交還原告。
      （二）被告應給付原告新台幣（下同）六萬一千九百零八元及民國九十年十一
            月八日起至交還土地止，按月給付原告一千零三十一元。
      （三）訴訟費用由被告負擔。
      （四）原告願供擔保，請准宣告假執行。
  二、陳述：坐落高雄市○○區○○段二小段二九○－一地號土地所有權人為中華民
      國所有，而原告為管理人，被告未經土地所有權人、管理人之同意，擅自占用
      系爭土地如附圖所示之Ａ部分面積一八‧四八平方公尺（即門牌號碼高雄市○
      ○區○○街六○巷二八號之車庫部分面積），被告占用系爭土地既欠缺正當權
      源，原告自得依民法第七百六十七條之規定，請求被告將該地上物拆除，並將
      所占用之土地返還原告；另無權占用他人土地，可能獲得相當於租金之利益，
      被告占用系爭土地多年，原告自得依侵權行為或不當得利之法律關係，請求被
      告給付自起訴狀繕本送達日前五年相當於租金之利益，及自起訴狀繕本送達翌
      日起至交還土地止，按月給付原告相當於租金之利益。
  三、證據：提出地價謄本、地圖各一紙、土地登記謄本、戶籍謄本各二份為證。
乙、被告方面：
  一、聲明：請求駁回原告之訴，訴訟費用由原告負擔。
  二、陳述：被告所有之系爭建物，早在二十幾年前即已建築，基地坐落之高雄市○
      ○區○○段二小段二八八號土地乃被告向高雄市承租使用，該屋延伸後面為車
      庫，車庫其中僅有小部分占用同地段二九○－一號土地，其面積應無達一八‧
      四八平方公尺，且系爭房至興建時，原告尚未成立，是被告實不知有占用原告
      任管理人之土地；另原告對於相當於租金之利益之計算方法，係以公告現值百
      分之十為基礎，其計算顯屬過高，應以百分之三計算，始為適當。
丙、本院依職權會同地政人員履勘現場並繪製複丈成果圖，另函調系爭土地原始登記
    資料。
    理　　　由
一、原告主張：坐落高雄市○○區○○段二小段二九○－一地號土地所有權人為中華
    民國，而原告為管理人，被告未經土地所有權人、管理人之同意，擅自占用系爭
    土地如附圖所示之Ａ部分面積一八‧四八平方公尺（即門牌號碼高雄市○○區○
    ○街六○巷二八號之車庫部分面積），被告占用系爭土地既欠缺正當權源，原告
    自得依民法第七百六十七條之規定，請求被告將該地上物拆除，並將所占用之土
    地返還原告；另無權占用他人土地，可能獲得相當於租金之利益，被告占用系爭
    土地多年，原告自得依侵權行為或不當得利之法律關係，請求被告給付自起訴狀
    繕本送達日前五年相當於租金之利益六萬一千九百零八元，及自起訴狀繕本送達
    翌日起至交還土地止，按月給付原告相當於租金之利益一千零三十一元。
二、被告則均以：被告所有之系爭建物，早在二十幾年前即已建築，基地坐落之高雄
    市○○區○○段二小段二八八號土地乃被告向高雄市承租使用，該屋延伸後面為
    車庫，車庫其中僅有小部分占用同地段二九○－一號土地，其面積應無達一八‧
    四八平方公尺，且系爭房至興建時，原告尚未成立，是被告實不知有占用原告任
    管理人之土地；另原告對於相當於租金之利益之計算方法，係以公告現值百分之
    十為基礎，其計算顯屬過高，應以百分之三計算，始為適當等語，資為抗辯。
三、原告主張坐落高雄市○○區○○段二小段二九○－一地號土地所有權人為中華民
    國，而其為管理人，被告占用該土地如附圖所示Ａ部分面積一八‧四八平方公尺
    （即門牌號碼高雄市○○區○○街六○巷二八號之車庫部分面積）之事實，業據
    其提出土地登記謄本一份為證，被告雖辯稱伊建物後之車庫占用系爭土地之面積
    應無達一八‧四八平方公尺云云，惟該占用部分業經本院履勘現場，並經高雄市
    政府地政處鹽埕地政事務所派員到場測量屬實，有履勘驗筆錄及複丈成果圖各一
    份附卷可稽，被告前揭辯稱，尚乏實據，核不足採，故原告上述主張，堪信為真
    實。
四、按所有人對於無權占有或侵奪其所有物者，得請求返還之，對於妨害其所有權者
    ，得請求除去之，民法第七百六十七條前、中段定有明文。本件系爭建物即門牌
    號碼高雄市○○區○○街六○巷二八號之車庫部分面積一八‧四八平方公尺既占
    用系爭土地，已如前述，則須審究者，端係被告是否有合法權源。經查：
    （一）系爭建物即門牌號碼高雄市○○區○○街六○巷二八號所占用之土地，乃
          跨越高雄市○○區○○段二小段二八八、二九○－一號二筆土地，此有複
          丈成果圖在卷可證，前者所有權人為高雄市、管理人為高雄市政府財政局
          ，後者則係於七十七年間自同段二九○號土地分割得出，同段二九○號土
          地於四十年間辦理所有權第一次登記時，所有權人為台灣省、管理人係交
          通處高雄港務局，該土地於七十二年間撥用予管理機關即原告，嗣於七十
          七年間分割得同段二九○－一號土地，故後者土地之所有權人為台灣省、
          管理人為原告，此有高雄市政府地政處鹽埕地政事務所九十一年三月二十
          九日高市地鹽一字第○九一○○○二四八八號函附土地登記謄本等資料在
          卷可佐（本院卷第七一至八一頁）。
    （二）被告辯稱系爭建物早在二十幾年前建築，基地坐落之高雄市○○區○○段
          二小段二八八號土地乃被告向高雄市承租使用云云，姑不論被告於訴訟進
          行中，均未能提出向高雄市○○○段二八八號土地之證明，縱令屬實，則
          其向高雄市○○○段二八八號土地，其效力亦不及於同段二九○－一號土
          地，蓋二筆土地之所有權人及管理機關，分別為高雄市、台灣省及高雄市
          政府財政局、原告，自非同一所有權人及管理機關，故被告前揭抗辯，自
          難據為其占用同段二九○－一號土地之合法權源，從而被告無權占用同段
          二九○－一號土地一八‧四八平方公尺之事實，堪可認定。
五、按受僱人、學徒或基於其他類似之關係，受他人之指示，而對於物有管領之力者
    ，僅該他人為占有人，民法第九百四十二條定有明文。而所謂輔助占有人，重在
    其對物之管領，係受他人之指示，至是否受他人之指示，仍應自其內部關係觀之
    ，所謂內部關係，即民法第九百四十二條所指受僱人、學徒或其他類似關係，亦
    有最高法院六十五年台抗字第一六三號判例可資參照。查被告甲○○無合法權源
    占有使用系爭土地如附圖所示Ａ部分面積一八‧四八平方公尺（即門牌號碼高雄
    市○○區○○街六○巷二八號之車庫部分面積），已如前述，而被告乙○○○為
    被告甲○○之妻，為被告甲○○之占有輔助人之事實，為被告所不爭執，且為本
    院勘驗屬實，有本院九十年十二月三日勘驗筆錄附卷可證，揆諸前開法律規定，
    原告依民法第七百六十七條規定，請求被告甲○○拆除系爭建物，並將該建物所
    占用之土地返還予原告，自屬有據，應予准許。至於被告乙○○○僅為占有輔助
    人，而非占有人，是原告請求被告乙○○○拆除建物並將占用之土地返還予原告
    ，則無理由，應予駁回。
六、次按無法律上原因而受利益，致他人受損害者，應返還其利益。雖有法律上原因
    ，而其後已不存在者，亦同，民法第一百七十九條定有明文。故不當得利請求權
    人得請求之範圍，應以對方所受之利益為度。本件被告甲○○無權占有原告之土
    地，可能獲得相當於租金之利益，為社會通常之觀念（最高法院六十一年臺上字
    第一六九五號判例參照）。又城市地方房屋之租金，以不超過土地申報總價額年
    息百分之十為限，土地法第九十七條第一項定有明文。所謂土地總價額，係以法
    定地價為準，土地法施行法第二十五條定有明文。而法定地價，依土地法第一百
    四十八條規定，係土地所有人依該法規定所申報之地價。又所謂年息百分之十為
    限，乃指基地租金之最高限額而言，並非必須照申報價額年息百分之十計算之，
    且尚須斟酌基地之位置，工商繁榮程度、使用人利用基地之經濟價值、所受利益
    ，彼等關係及社會感情等情事，以為決定。查被告甲○○所占用附圖所示之土地
    計一八‧四八平方公尺，該土地於八十三年七月、八十六年七月、八十九年七月
    間之申報地價均為每平方公尺六千七百元，有地價謄本及土地登記謄本各一份在
    卷可按（本院卷第七、九○頁）。且被告甲○○所占用之土地係位於中山大學之
    東側，由原告蓮海路大門，經哨船街、接登山街，即可達系爭建物，有卷附原告
    提出之地圖一紙為證，且經本院履勘屬實。本院審酌系爭房地附近繁榮程度，及
    系爭房地利用之情形，認為被告甲○○占用系爭土地所受相當於租金之利益，以
    按申報地價年息百分之四計算為相當。從而原告請求自起訴狀送達法院之日即九
    十年十月二十五日起算前五年，被告甲○○受有相當於租金之利益二萬四千七百
    六十三元（6700×18.48×5×4/100＝24763小數點以下四捨五入），及自九十年
    十一月八日起至交還土地止，按月給付四百十三元（6700×18.48×4/100÷12＝
    413小數點以下四捨五入），核屬有據，應予准許。
七、綜上所述，原告依民法第七百六十七條規定，請求被告甲○○拆除如附圖所示Ａ
    部分面積一八‧四八平方公尺之建物，並將該建物所占用之土地返還原告，為有
    理由，應予准許，逾此範圍之請求，則無理由，應予駁回。至其另依民法第一百
    七十九條不當得利之法律關係，請求被告甲○○給付起訴狀繕本送達日前五年相
    當於租金之不當得利二萬四千七百六十三元，及自九十年十一月八日起至交還土
    地止，按月給付相當於租金之利益四百十三元，亦有理由，逾此請求，則屬無據
    ，應予駁回。至於原告另依侵權行為損害賠償請求權，請求相當於租金之損害，
    則因原告已因上述不當得利請求權而達其目的，是該請求權，爰不另行審究，併
    此敘明。
八、本件原告勝訴部分，原告陳明願供擔保聲請宣告假執行，經核無不合，爰酌定相
    當擔保金額，准許之。至於原告敗訴部分，其假執行之聲請，已失所附麗，應予
    駁回。
九、據上論結，原告之訴為一部有理由、一部無理由，依民事訴訟法第第七十九條但
    書、第三百九十條第二項，判決如主文。
中　　　華　　　民　　　國　　九十一　　年　　　五　　　月　　 十五　　 日
                              臺灣高雄地方法院民事第五庭
~B法　　　官　吳為平
右為正本係照原本作成。
如不服本判決，應於送達後廿日內，向本院提出上訴狀並表明上訴理由，如於本
判決宣示後送達前提起上訴者，應於判決送達後十日內補提上訴理由書（須附繕本）。
中　　　華　　　民　　　國　　九十一　　年　　　五　　　月　　 十五　　 日
~B法院書記官　陳昱良
